ACORDAO-COMPLETO-2386548

ACÓRDÃO 5036/2020 ATA 12/2020 - PRIMEIRA CÂMARA

VISTOS, relatados e discutidos estes autos de monitoramento do Acórdão 5366/2012-TCU-Primeira Câmara.
ACORDAM os Ministros do Tribunal de Contas da União, reunidos em sessão da Primeira Câmara, ante as razões expostas pelo Relator, em: 
9.1. considerar revel, nos termos do art. 12, § 3º, da Lei 8.443/1992, Andrea Cristina Pires de Azevedo Pinto Ribeiro;
9.2. aplicar a Andrea Cristina Pires de Azevedo Pinto Ribeiro, a multa prevista no art. 58, inciso IV, da Lei 8.443/1992, c/c o art. 268, inciso VII, do Regimento Interno do TCU, no valor de R$ 10.000,00 (dez mil reais) , fixando-lhe prazo de quinze dias, a contar da notificação, para comprovar, perante o Tribunal (art. 214, inciso III, alínea "a", do Regimento Interno) , o recolhimento da dívida aos cofres do Tesouro Nacional, atualizada monetariamente desde a data do presente acórdão até a data do efetivo recolhimento, se paga após o vencimento, na forma da legislação em vigor;
9.3. autorizar o desconto da dívida na remuneração da servidora, observado o disposto no art. 46 da Lei 8.112/1990;
9.4. autorizar, desde logo, nos termos do art. 28, inciso II, da Lei 8.443/1992, a cobrança judicial da dívida, caso não atendida a notificação a que se refere a alínea anterior e não seja possível o desconto determinado;
9.5. determinar ao Núcleo Estadual do Ministério da Saúde no Estado de Alagoas que:
9.5.1. nos termos do artigo 250, inciso II, do Regimento Interno do TCU, que quantifique e realize o ressarcimento dos valores recebidos indevidamente por Ardel de Medeiros Gomes Ferreira (CPF XXX.428.994-XX) , José Rosival Lemos Brandão (CPF XXX.630.554-XX) e Magnólia Miranda de Almeida Vieira (CPF XXX.090.674-XX) , a título do percentual de 28,86%, desde a ciência, pelos beneficiários, do Acórdão 5366/2012-TCU-Primeira Câmara, até sua efetiva exclusão dos respectivos proventos;
9.5.2. envie novos atos de concessão de aposentadoria em favor de Ardel de Medeiros Gomes Ferreira (CPF XXX.428.994-XX) , José Rosival Lemos Brandão (CPF XXX.630.554-XX) e Magnólia Miranda de Almeida Vieira (CPF XXX.090.674-XX) , livres das irregularidades apontadas nos autos, conforme Acórdão 5366/2012-TCU-Primeira Câmara, e em conformidade com o art. 19, § 3º, da Instrução Normativa-TCU 78/2018, c/c art. 262, § 2º, do Regimento Interno/TCU.

Monitoramento do Acórdão 5.366/2012-TCU-1ª Câmara.

Primeira Câmara

Núcleo Estadual do Ministério da Saúde No Estado de Alagoas.

3. Interessados/Responsáveis:
3.1. Interessados: Ardel de Medeiros Gomes Ferreira (XXX.428.994-XX); José Rosival Lemos Brandão (XXX.630.554-XX); Magnólia Miranda de Almeida Vieira (XXX.090.674-XX); Maria Lúcia Costa Cavalcante (XXX.181.908-XX).

13.1. Ministros presentes: Benjamin Zymler (na Presidência), Walton Alencar Rodrigues (Relator), Bruno Dantas e Vital do Rêgo.
13.2. Ministro-Substituto presente: Weder de Oliveira.

ACORDAO-COMPLETO-2462949

Acórdão 4042/2021 - Primeira Câmara

WALTON ALENCAR RODRIGUES

Adoto, como Relatório, a instrução elaborada no âmbito da Secretaria de Fiscalização de Pessoal, vazada nos termos a seguir transcritos, com a qual os dirigentes da referida unidade técnica e a representante do Ministério Público manifestaram-se de acordo:
1. Trata-se de monitoramento do Acórdão 5366/2012-TCU-Primeira Câmara, proferido na Sessão de 11/9/2012, de relatoria do e. Ministro-Substituto Marcos Bemquerer (peça 10) , que considerou ilegais os atos de concessão de aposentadoria aos interessados acima elencados, em razão do pagamento da vantagem alusiva ao percentual de 28,86%, sem considerar, para fins de absorção, as estruturas remuneratórias posteriores ao provimento jurisdicional e pelo pagamento de parcelas judiciais alusivas à PCCS.
HISTÓRICO
2.	No âmbito da deliberação, foram feitas as seguintes determinações:
1.7. Determinar ao Núcleo Estadual do Ministério da Saúde no Estado de Alagoas: 
1.7.1. no prazo de quinze dias, contados da ciência deste acórdão, providencie a suspensão dos pagamentos decorrentes da concessão considerada ilegal (vantagem alusiva ao percentual de 28,86%, que consiste no pagamento dessa parcela sem considerar, para fins de absorção, as novas estruturas remuneratórias implantadas após o provimento jurisdicional) , sob pena de responsabilidade solidária da autoridade administrativa omissa, dispensando o ressarcimento das importâncias recebidas de boa-fé; 
1.7.2. dê ciência do inteiro teor desta deliberação aos interessados, alertando-os de que o efeito suspensivo proveniente da interposição de eventuais recursos não os exime da devolução dos valores percebidos indevidamente após as respectivas notificações, caso não sejam providos; 
1.7.3. encaminhe ao Tribunal, por cópia, comprovante da data em que os interessados tomaram conhecimento desta decisão; 
1.8. esclarecer à unidade de origem que as concessões consideradas ilegais poderão prosperar mediante a emissão e o encaminhamento a este Tribunal de novos atos concessórios, escoimadas as irregularidades abaixo relacionadas, nos termos do art. 262, § 2º, do Regimento Interno: 
1.8.1. pagamento da vantagem alusiva ao percentual de 28,86%, sem considerar, para fins de absorção, as estruturas remuneratórias posteriores ao provimento jurisdicional; 
1.8.2. registro indevido de parcelas judiciais alusivas à PCCS; 
1.9. esclarecer à unidade de origem que, nos termos da Súmula TCU 279, o valor decorrente de decisão judicial, quando expressamente imune de absorção pelos aumentos salariais subsequentes, deve ser considerado, desde o momento inicial em que devido, como vantagem pessoal nominalmente identificada (VPNI) , sujeita exclusivamente aos reajustes gerais do funcionalismo, sendo vedado o seu pagamento, de modo continuado, sob a forma de percentual incidente sobre quaisquer das demais parcelas integrantes da remuneração do beneficiário; 
1.10. determinar à Sefip que monitore o cumprimento deste acórdão.
3. Monitoramento iniciado em 1/7/2015 (peça 23) concluiu pela audiência da gestora responsável, Andrea Cristina Pires de Azevedo Pinto Ribeiro, ex-Chefe do Serviço de Gestão de Pessoas do Núcleo Estadual do Ministério da Saúde no Estado de Alagoas, tendo em vista a permanência da parcela de 28,86% nos proventos de todos os interessados, exceto de Maria Lúcia Costa Cavalcante, que faleceu em 7/3/2014, sem instituir pensão. A audiência foi autorizada por meio de despacho exarado pelo e. Ministro Relator Walton Alencar Rodrigues (peça 26) .
4. Realizada a audiência (peças 27-28, 32 e 33-34) , a gestora não se manifestou nos autos.
5. O Ministério da Saúde também fora notificado, mas não há qualquer informação prestada pelo órgão (peças 29-31 e 35) .
EXAME TÉCNICO
6. Pesquisa realizada ao sistema Siape/A3P (peça 36) revela a exclusão da parcela relativa ao percentual de 28,86% dos proventos de Ardel de Medeiros Gomes Ferreira, José Rosival Lemos Brandão e Magnólia Miranda de Almeida Vieira, somente em abril/ 2017, não apontando, contudo, se houve ressarcimento de valores recebidos indevidamente, desde a ciência do Acórdão ora monitorado (peça 38-41) .
7. Consulta ao sistema e-Pessoal (peça 37) demonstra que não houve o envio de novos atos de aposentadoria em favor de nenhum dos interessados.
Análise das razões de justificativa
8. Em relação à falta de manifestação e de justificativas da gestora, Andrea Cristina Pires de Azevedo Pinto Ribeiro, ex-Chefe do Serviço de Gestão de Pessoas do Núcleo Estadual do Ministério da Saúde no Estado de Alagoas, mesmo o ofício de audiência tendo sido enviado ao endereço constante em seu cadastro (peça 42) , propõe-se que ela seja considerada revel, nos termos do §3º, artigo 12 da Lei 8.443/1992, com a aplicação da multa constante no item IV, do artigo 58 da mesma Lei, ou seja, pelo não atendimento, no prazo fixado, sem motivo justificado, à diligência do Relator ou à decisão do Tribunal.
9. Ademais, propõe-se que seja determinada ao Núcleo Estadual do Ministério da Saúde no Estado de Alagoas a adoção de providências para que quantifique e promova a restituição ao erário dos valores recebidos indevidamente, a título do percentual de 28,86%, por Ardel de Medeiros Gomes Ferreira, José Rosival Lemos Brandão e Magnólia Miranda de Almeida Vieira, desde a ciência do Acórdão 5366/2012-TCU-Primeira Câmara.
CONCLUSÃO
10.	Com base nas informações extraídas dos sistemas Siape/A3P e e-Pessoal, considera-se que as determinações constantes do Acórdão 5366/2012-TCU-Primeira Câmara foram parcialmente cumpridas pelo Núcleo Estadual do Ministério da Saúde no Estado de Alagoas, propondo-se que seja determinada a adoção de providências pela jurisdicionada para que quantifique e promova a restituição ao erário dos valores recebidos indevidamente, a título do percentual de 28,86%, por Ardel de Medeiros Gomes Ferreira, José Rosival Lemos Brandão e Magnólia Miranda de Almeida Vieira, desde a ciência do Acórdão 5366/2012-TCU-Primeira Câmara até sua efetiva exclusão. Determinar ainda o envio de novos atos em favor de Ardel de Medeiros Gomes Ferreira, José Rosival Lemos Brandão e Magnólia Miranda de Almeida Vieira, livres das irregularidades aposntadas.
11.	Além disso, encaminhem-se os autos à consideração superior com proposta de que Andrea Cristina Pires de Azevedo Pinto Ribeiro, ex-Chefe do Serviço de Gestão de Pessoas do Núcleo Estadual do Ministério da Saúde no Estado de Alagoas, seja considerada revel, com a aplicação da multa prevista no item IV, do artigo 58 da Lei 8.443/1992, pelo não atendimento às determinações desta Corte de Contas.
PROPOSTA DE ENCAMINHAMENTO
12.	Em face do exposto, remetam-se os autos à consideração superior propondo-se: 
a) considerar revel, nos termos do art. 12, § 3º, da Lei 8.443/1992, a Sra. Andrea Cristina Pires de Azevedo Pinto Ribeiro (CPF XXX.020.464-XX) , ex-Chefe do Serviço de Gestão de Pessoas do Núcleo Estadual do Ministério da Saúde no Estado de Alagoas, pelo descumprimento do Acórdão 5366/2012-TCU-Primeira Câmara, de relatoria do e. Ministro-Substituto Marcos Bemquerer;
b) aplicar à responsável a multa prevista no art. 58, inciso IV, da Lei 8.443/1992 e no art. 268, inciso VII, do Regimento Interno do Tribunal;
c) com base no art. 28, incisos I e II, da Lei 8.443/1992:
c.1) determinar o desconto integral ou parcelado da dívida na remuneração da Sra. Andrea Cristina Pires de Azevedo Pinto Ribeiro (CPF XXX.020.464-XX) , observados os limites impostos pela legislação pertinente e, em especial, o disposto no art. 46 da Lei 8.112/1990;
c.2) autorizar, desde já, a cobrança judicial da dívida, na hipótese de não atendimento das notificações, cumulada com a ineficácia dos descontos determinados no subitem anterior;
d) determinar ao Núcleo Estadual do Ministério da Saúde no Estado de Alagoas que:
d.1) nos termos do artigo 250, inciso II, do Regimento Interno do TCU, que quantifique e realize o ressarcimento dos valores recebidos indevidamente por Ardel de Medeiros Gomes Ferreira (CPF XXX.428.994-XX) , José Rosival Lemos Brandão (CPF XXX.630.554-XX) e Magnólia Miranda de Almeida Vieira (CPF XXX.090.674-XX) , a título do percentual de 28,86%, desde a ciência do Acórdão 5366/2012-TCU-Primeira Câmara, de relatoria do e. Ministro-Substituto Marcos Bemquerer, até sua efetiva exclusão, informando a este Tribunal as providências adotadas;
d.2) envie novos atos de concessão de aposentadoria em favor de Ardel de Medeiros Gomes Ferreira (CPF XXX.428.994-XX) , José Rosival Lemos Brandão (CPF XXX.630.554-XX) e Magnólia Miranda de Almeida Vieira (CPF XXX.090.674-XX) , livres das irregularidades apontadas nos autos, conforme Acórdão 5366/2012-TCU-Primeira Câmara, de relatoria do e. Ministro-Substituto Marcos Bemquerer, e em conformidade com o art. 19, § 3º, da Instrução Normativa-TCU 78/2018 c/c art. 262, § 2º, do Regimento Interno/TCU.

não há

Procuradora-Geral Cristina Machado da Costa e Silva.

MONITORAMENTO DE DETERMINAÇÃO. DESCUMPRIMENTO. AUDIÊNCIA. REVELIA. MULTA PROPOSTA. DETERMINAÇÕES.

APOSENTADORIA (APOS)

Secretaria de Fiscalização de Pessoal (SEFIP).

Nestes autos, por meio do Acórdão 5366/2012-TCU-Primeira Câmara, foram considerados ilegais atos de aposentadoria emitidos no âmbito do Núcleo Estadual do Ministério da Saúde no Estado de Alagoas, em razão do pagamento do percentual de 28,86%, sem a devida absorção dessa vantagem pelas novas estruturas remuneratórias posteriores ao provimento jurisdicional.
Em consequência, no referido decisum, foi determinado ao órgão de origem que: 
1.7.1. no prazo de quinze dias, contados da ciência deste acórdão, providencie a suspensão dos pagamentos decorrentes da concessão considerada ilegal (vantagem alusiva ao percentual de 28,86%, que consiste no pagamento dessa parcela sem considerar, para fins de absorção, as novas estruturas remuneratórias implantadas após o provimento jurisdicional) , sob pena de responsabilidade solidária da autoridade administrativa omissa, dispensando o ressarcimento das importâncias recebidas de boa-fé; 
1.7.2. dê ciência do inteiro teor desta deliberação aos interessados, alertando-os de que o efeito suspensivo proveniente da interposição de eventuais recursos não os exime da devolução dos valores percebidos indevidamente após as respectivas notificações, caso não sejam providos; 
1.7.3. encaminhe ao Tribunal, por cópia, comprovante da data em que os interessados tomaram conhecimento desta decisão; 
1.8. esclarecer à unidade de origem que as concessões consideradas ilegais poderão prosperar mediante a emissão e o encaminhamento a este Tribunal de novos atos concessórios, escoimadas as irregularidades abaixo relacionadas, nos termos do art. 262, § 2º, do Regimento Interno: 
1.8.1. pagamento da vantagem alusiva ao percentual de 28,86%, sem considerar, para fins de absorção, as estruturas remuneratórias posteriores ao provimento jurisdicional; 
1.8.2. registro indevido de parcelas judiciais alusivas à PCCS; 
1.9. esclarecer à unidade de origem que, nos termos da Súmula TCU 279, o valor decorrente de decisão judicial, quando expressamente imune de absorção pelos aumentos salariais subsequentes, deve ser considerado, desde o momento inicial em que devido, como vantagem pessoal nominalmente identificada (VPNI) , sujeita exclusivamente aos reajustes gerais do funcionalismo, sendo vedado o seu pagamento, de modo continuado, sob a forma de percentual incidente sobre quaisquer das demais parcelas integrantes da remuneração do beneficiário; 
1.10. determinar à Sefip que monitore o cumprimento deste acórdão.
As vantagens questionadas nos autos decorrem de sentenças judiciais que garantiram aos servidores civis o ganho da diferença existente entre o respectivo reajuste salarial e o concedido aos servidores militares, por meio da Lei 8.622/1993, perfazendo o percentual de 28,86%.
Tais sentenças não levaram em consideração que o percentual deferido pelo poder judiciário havia sido assegurado aos servidores por meio da Medida Provisória MP 1.704/1998, reeditada pela MP 2.169-43/2000, de 24/8/2001.
Sendo assim, não há razão para que o pagamento de tal parcela figure de forma destacada nos proventos de aposentadoria dos referidos inativos, sob pena de caracterizar indevido pagamento em duplicidade.
Mesmo que admitido o pagamento em duplicidade da referida parcela, a existência a rubrica incorporada por decisão judicial transitada em julgado ficaria limitada à data da implantação das diversas leis que reestruturaram as carreiras dos servidores públicos federais, visto que a tutela judicial não subsiste à edição de normas jurídicas que fixaram novos vencimentos para esses servidores.
Na linha do entendimento de que não há ofensa à coisa julgada material amparada em situação jurídica que perdeu a vigências com o advento de nova Lei, conforme jurisprudência do STF, noticiado no Informativo STJ n. 395, existem diversos entendimentos desta Corte de Contas que consideram ilegal o pagamento das parcelas questionadas nestes autos, a exemplo dos Acórdãos 6.626/2009 e 6.031/2009 da 1ª Câmara e 2.872/2008 e 1.966/2012 da 2ª Câmara.
No curso do monitoramento das determinações acima reproduzidas, a unidade especializada identificou a permanência da parcela de 28,86% nos proventos de todos os interessados, exceto nos de servidora falecida em 7/3/2014, sem instituir pensão. 
Por esse motivo, foi realizada a audiência da responsável, Andrea Cristina Pires de Azevedo Pinto Ribeiro, ex-Chefe do Serviço de Gestão de Pessoas do órgão, para que apresentasse as razões de justificativas pertinentes.
Transcorrido o prazo fixado, a responsável quedou-se inerte, razão pela qual declaro a sua revelia, nos termos do art. 12, § 3º, da Lei 8.443/1992, aplicando-lhe a multa prevista no art. 58, inciso IV, da referida Lei, no valor de R$ 10.000,00, sem prejuízo das demais medidas propostas pela unidade, conforme instrução reproduzida no relatório, com vistas à regularização definitiva das ocorrências identificadas nos atos de aposentadoria de que tratam os presentes autos.
Voto, portanto, por que o Tribunal acolha a minuta de acórdão que submeto à deliberação deste Colegiado. 
TCU, Sala das Sessões Ministro Luciano Brandão Alves de Souza, em 28 de abril de 2020.
WALTON ALENCAR RODRIGUES
Relator